臺灣高雄地方法院民事判決　　　　　　　100年度訴字第372號
原　　　告　趙手台
訴訟代理人　沈志祥律師
被　　　告　黃喬木
訴訟代理人　紀錦隆律師
　　　　　　孫大昕律師
上列當事人間請求所有權移轉登記事件，本院於民國100 年8 月
18日言詞辯論終結，判決如下：
    主      文
被告應將坐落高雄市三民區○○○段一二三六之二二地號土地，
及其上同段四二○四建號即門牌號碼：高雄市○○區○○街一四
四號建物之所有權移轉登記予原告。
訴訟費用由被告負擔。
原告假執行之聲請駁回。
    事實及理由
一、原告主張：被告於民國83年間以其所有坐落高雄市三民區三
    塊厝第1236之22地號土地（下稱系爭土地），及其上同段42
    04建號即門牌號碼為高雄市○○區○○街144 號房屋（下稱
    系爭房地），向訴外人中央信託局股份有限公司（下稱中央
    信託局，嗣於96年間與臺灣銀行股份有限公司合併，以臺灣
    銀行股份有限公司【下稱臺灣銀行】為存續主體）抵押貸款
    （下稱系爭貸款）。嗣被告於94年4 月間，唯恐系爭房地遭
    拍賣，將系爭房地售予原告，並應於原告開始代償之時辦理
    系爭房地過戶登記（下稱系爭買賣契約），原告並自94年5
    月4 日起清償64期貸款，共新臺幣（下同）2,096,045 元，
    詎被告迄未將系爭房地所有權移轉登記予原告，為此，爰依
    買賣契約之法律關係，提起本件訴訟；如認兩造間無系爭買
    賣契約存在，則被告無法律上原因受有系爭借款受清償之利
    益，致原告受有損害，爰依民法第179 條規定，請求被告返
    還不當得利等情。並聲明：(一)先位部分：1.被告應將系爭房
    地之所有權移轉登記予原告。2.願供擔保以代釋明，聲請宣
    告假執行。(二)備位部分：1.被告應給付原告2,096,045 元，
    及自起訴狀繕本送達翌日起至清償日止，按週年利率5%計算
    之利息。2.願供擔保以代釋明，聲請宣告假執行。
二、被告則以：訴外人即被告之父黃清波於83年間，持系爭房地
    向中央信託局借款450 萬，由被告擔任物上保證人，自不可
    能承諾移轉系爭房地所有權，被告既非系爭借款之借款人，
    不因系爭借款清償而受有利益，更遑論請託原告代為清償借
    款。又否認原告有何繳納64期系爭借款之事實存在，原告應
    就有利於已之主張，負舉證責任等語，資為抗辯。並聲明：
    (一)駁回原告之訴及假執行之聲請。(二)如受不利判決，願供擔
    保，聲請准予免為假執行。
三、兩造間之不爭執事項：
  (一)被告為系爭房地之登記所有權人。
  (二)依土地、建物登記謄本記載，系爭房地於83年3 月間設定最
    高限額抵押權528 萬，抵押權人為台灣銀行，權利存續期間
    自83年3 月19日起至113 年3 月18日止，債務人為被告及黃
    清波，設定義務人為被告。
四、原告主張被告應依系爭買賣契約，移轉系爭房地之所有權予
    原告等語，為被告所否認，並以前揭情詞置辯，是本件之爭
    點厥為：(一)兩造有無系爭買賣契約之存在? (二)原告依系爭買
    賣契約，請求被告移轉系爭房地所有權，有無理由? (三)原告
    請求被告返還因原告清償系爭借款所受之不當得利，有無理
    由? 茲述如下。
五、兩造間有無系爭買賣契約之存在？
  (一)按當事人主張有利於己之事實者，就其事實有舉證之責任，
    民事訴訟法第277 條前段定有明文。本件原告依系爭買賣契
    約請求被告將系爭房地辦理移轉登記，然被告否認兩造間有
    買賣關係存在，則依上開舉證責任分配法則，自應由原告就
    系爭買賣契約存在乙事，負舉證責任。
  (二)經查，證人黃清波到庭證稱：系爭房地係伊向中央信託局抵
    押借款所購置，當初係為避免將來分產麻煩，所以先登記於
    被告之名下，嗣因伊經商失敗而無法繼續負擔貸款之償還，
    遂召開家族會決定由原告繳納剩餘貸款，被告則同意將系爭
    房地移轉於原告名下，但當時並沒有談到房屋增值稅由誰負
    擔等語（見本院卷宗頁111 至頁114 ）明確，核與證人黃惠
    芬證述：系爭房地是渠父親黃清波以被告之名義購買，94年
    間因黃清波生意失敗沒有錢付貸款，故子女間商量由原告與
    原告之妻黃惠美清償借款，當時原告與被告皆有在場，但黃
    惠美並沒上班，並得黃清波之同意由承接清償貸款之人取得
    系爭房地所有權等語（見本院卷宗頁107 至108 ），及證人
    黃裕傑證述：系爭房地是其父黃波清購買登記在被告名下，
    當時被告正就讀國中並無工作；後於94年初，黃清波生意失
    敗，當時系爭房地還有貸款320 萬尚未清償，因為黃清波有
    向黃惠美借錢，所以剩餘貸款則由原告及黃惠美清償，房屋
    就登記予原告及黃惠美，被告當時也有表示同意等語（見本
    院卷宗頁114 至116 ）相符，且證人黃清波、黃惠芬、黃裕
    傑分別為被告之父、胞妹及胞兄，恆諸常理應較不會偏袒原
    告，故各該證人之證述情節，應值採信。
  (三)次查，原告主張被告於96年本願依系爭買賣契約，將系爭房
    地移轉登記予原告，惟因被告無法負擔系爭房地之增值稅而
    變卦等情，有被告之戶籍謄本及印鑑證明為在卷足憑（見本
    院卷宗頁122 至123)；觀諸前揭被告之戶籍謄本及印鑑證明
    製作日期均為96年間，不僅與原告主張相符，且戶籍謄本及
    印鑑證明本係交易上之重要文件，亦屬辦理不動產所有權移
    轉登記之必要文件，衡諸常情，苟非如原告主張被告本欲履
    行系爭契約，豈會輕易交予原告，而被告亦未此有所說明或
    爭執，顯與常情不符，自可認定兩造間有確有系爭買賣契約
    之合意存在。
  (四)至被告辯以其僅係提供系爭房地為黃清波之貸款設定物上擔
    保，自應由黃清波負責清償，被告並非借款債務人，自無需
    承諾移轉所權云云；惟查，系爭房地雖由黃清波所購買，系
    爭房地之貸款仍係以被告與黃清波為共同債務人等情，此有
    系爭房地之土地、建物登記謄本（見本院卷宗頁8 至9 ）及
    依職權調取100 年度司執字第30081 號執行卷宗所附之不動
    產擔保放款借據（見執行卷宗頁5 ）可資為證。再者，縱被
    告僅為物上保證人，而黃清波既於94年間無力償還系爭借款
    時，承諾由原告代為清償，並以系爭房地之所有權作為對價
    ，即可避免系爭房地遭法院拍賣等情，要難謂被告委無因此
    受有利益，是被告所辯，洵無可採。
  (五)綜上，兩造間就系爭房地所有權，確係有系爭買賣契約之存
    在，洵堪認定。
六、原告依系爭買賣契約，請求被告移轉系爭房地所有權，有無
    理由?
  (一)就兩造間訂有系爭買賣契約乙情，既經上開認定屬實。是原
    告得否依系爭買賣契約，請求被告移轉系爭房地所有權，則
    應審究原告是否已依系爭買賣契約之約定，代被告及黃清波
    清償系爭借款。經查，原告於94年5 月4 日起即開始清償系
    爭借款，並已於100 年7 月13日全數清償，此有原告提出中
    央信託局放款繳息收據及臺灣銀行放款利息收據在卷可證（
    見本院卷宗頁13至26背面），復與臺灣銀行99年12月29日民
    事陳報狀所附之貸款繳納歷史清單互核相符（見院卷頁61
    至頁68）及臺灣銀行成功分行100 年8 月11日成功授字第
    100000 2070 號函附卷可稽（見院卷頁180 至182 ），且為
    被告所不爭執，應堪認原告已依系爭買賣契約之約定代為清
    償系爭借款無訛。
  (二)至原告主張黃惠美亦有代為清償部分系爭借款，系爭房屋則
    應共同登記予原告與黃惠美云云（追加原告黃惠美部分，因
    不合法，另裁定駁回之）。惟查，經證人黃惠芬到庭證稱：
    「就由大姐他們兩夫妻一起來付，但當時大姊沒有上班，只
    有大姊夫有上班。」等語，原告亦未舉證黃惠美確有資力清
    償系爭借款，應認系爭借款實際上係由原告個人單獨償還。
    是原告前揭主張，尚無可採。
七、綜上所述，原告本於買賣契約法律關係，請求被告辦理系爭
    房地所有權移轉登記，核屬正當，應予准許。從而，原告先
    位部分主張為有理由，故本院就其備位部分，不予判斷。
八、命債務人為一定意思表示之判決確定或其他與確定判決有同
    一效力之執行名義成立者，視為自其確定或成立時，債務人
    已為意思表示，強制執行法第130 條定有明文。又按「被上
    訴人既持有判令上訴人應辦理所有權移轉登記之確定判決，
    原得依強制執行法第130 條之規定單獨向地政機關申請辦理
    登記，此觀諸土地登記規則第18條、第26條第2 項之規定自
    明。是執行法院對此確定判決，除依強制執行法第130 條發
    給證明書外，並無開始強制執行程序之必要」，亦據最高法
    院著有49年臺上字第1225號判例要旨可資參照。本院既判命
    被告應將系爭房地所有權移轉登記予原告，則係命被告為移
    轉不動產所有權之意思表示，依前揭規定及判例要旨，須判
    決確定後始能為之。蓋法條既明定意思表示於判決確定時，
    視為已為意思表示，如許宣告假執行，使意思表示之效力提
    前發生，即與法條規定不合，故偕同辦理不動產移轉登記之
    判決，須自判決確定時方視為已為意思表示，而不得先為假
    執行，是原告假執行之聲請應予駁回。
九、本件事證已臻明確，兩造其餘攻擊防禦方法及舉證，經核與
    判決結果均無影響，爰不另一一論述，併此敘明。
據上論結，本件原告之訴為有理由，依民事訴訟法第78條，判決
如主文。
中    華    民    國   100    年    9     月    9     日
                  民事第四庭  法  官  劉定安
正本係照原本作成。
如不服本判決，應於送達後20日內，向本院提出上訴狀並表明上
訴理由，如於本判決送達前提起上訴者，應於判決送達後10日內
補提上訴理由書（須附繕本）。
如委任律師提起上訴者，應一併繳納上訴審裁判費。
中    華    民    國   100    年    9     月    9     日
                              書記官  林秀敏